【裁判字號】    92,台上,858
【裁判日期】    920226
【裁判案由】    貪污
【裁判全文】
最高法院刑事判決                                九十二年度台上字第八五八號
    上  訴  人  台灣高等法院檢察署檢察官
    被      告  甲○○
右上訴人因被告貪污案件，不服台灣高等法院中華民國九十一年六月四日第二審更審
判決（九十年度上更(二)字第八六九號，起訴案號：台灣台北地方法院檢察署八十六年
度偵字第二五九四二號），提起上訴，本院判決如左：
    主  文
原判決撤銷，發回台灣高等法院。
    理  由
本件原判決以公訴意旨略稱：被告甲○○係教育部所屬國立台灣藝術教育館（下稱藝
教館）展覽演出組主任兼員工福利委員會（下稱福委會）主任委員，負責藝教館場地
租借事宜，係依法令從事於公務之人員。(一)竟意圖為自己不法之所有，基於概括犯意
，自民國七十八年間起，除依藝教館「演出場地管理要點」向前來租借演出場地之民
眾收費外，明知該館前館長張俊傑於七十八年九月十五日第九十二次館務會報裁示「
為維護本館形象……今後不收取茶水費，變更為清潔費名義，亦然」，卻巧立名目將
茶水費更名為「茶水服務費」，自七十八年十月起至八十五年七月止，擅自收取約新
台幣（下同）二十萬八千餘元，除支出茶水工作人員服務費約二萬元外，餘款列為福
委會福利金，作為福委會工作幹部酬點費用及三節福利金，直接圖私人不法之利益。
(二)藝教館於七十八年間曾函報教育部核備於該館辦理書畫研習班，經教育部函示所有
預算外之收入及預算內之超收，應一律解庫並列入決算，不得逕行坐抵或挪移墊用，
研習班有關繳費宜採收支併列方式辦理。詎被告竟向每位學員收取三百元之清潔維護
費，七十八年十月起至八十六年六月止，計收入五百餘萬元，支出為每期收入之百分
之十至十五不等，計六十餘萬元，結餘四百五十萬元則轉為福利金收入。再以公務影
印器材向研習學員收取影印費每張二元，以藝教館公物作為福委會生財物品，收入約
十八萬元，支出近三萬元，結餘約十五萬元，亦轉為福利金收入。被告除違反前揭教
育部規定，將研習班學員所繳結餘四百六十五萬餘元，作為福委會福利金及幹部酬點
費發放外，又不遵從藝教館館長陳篤正於研習班三十一期簽文批示「研習班收費事項
除學費外，本館福委會以前各期所收之費用未發放部分，亦應即依規定解繳國庫」之
指示辦理，於八十六年八月中旬，將八十六年二至六月份研習學費外收入，以午餐代
金學費外收入名義分發福委會會員每人九千二百元，合計五十餘萬元，直接圖私人不
法之利益。(三)依藝教館福委會組織規程規定，福委會主任委員係義務職，被告明知其
情，竟自七十六年至八十五年間，以當期福利金餘額百分之十五乘以五十二分之十二
比率，共領取二十七萬餘元，剩餘款項再以福利金名義發放予藝教館全體員工，直接
圖私人不法之利益。因認被告涉有（修正前）貪污治罪條例第六條第一項第四款之圖
利罪嫌云云。經審理結果，認不能證明被告犯罪，因而撤銷第一審論處被告以連續圖
利罪刑之判決，改判諭知被告無罪，固非無見。
惟按：(一)、判決所憑之證據及其說明之理由，均須與卷內之證據資料相適合，否則即
屬證據上之理由矛盾。卷查藝教館曾於七十八年九月十五日第九十二次館務會報中，
就申請展覽者應否酌收茶水費一事，經會議主席即當時之館長張俊傑裁示：「為維護
本館形象，提昇服務、業務層次，今後不收取茶水費，變更為清潔費名義，亦然。」
（見偵查卷第五十五頁），且教育部並於七十八年十月九日，以台社字第四九二七
三號函示藝教館以：該館推廣藝術教育圖畫研習班之收費，「依中央政府總預算執行
條例第二條規定，所有預算外之收入及預算內之超收，應一律解庫並列入決算，不得
逕行坐抵或挪移墊用，是以本案有關繳費乙節，宜採收支併列方式辦理為妥」等旨（
見偵查卷第一０八至一０九頁）。原判決雖以：教育部「該函係發給藝教館而非給福
委會，尚不能推定福委會當然知悉上開規定」，資為其認定被告不知應將所收清潔費
之結餘繳庫之主要依據之一（見原判決第十五頁，理由六之(五)）。然依卷內資料，教
育部前揭台社字第四九二七三號函，於七十八年十月二十三日，經藝教館承辦單位
研究推廣組會簽其他相關單位時，在擬辦事項四載明：「本期無法以收支併列方式辦
理，本案擬自下期移交福委會辦理。」被告亦簽章其上表示知悉（見偵查卷第一０七
頁），原判決所為上開有利於被告之論斷，顯與卷證資料不相適合，於法自有違誤。
(二)、證據之證明力雖由法院自由判斷，然證據之本身如對於待證事實不足為供證明之
資料，而事實審仍採為判決基礎，則其自由判斷之職權行使，自與採證法則有違；又
客觀上為法院認定事實及適用法律基礎之證據，雖已調查而其內容尚未明瞭者，即與
未經調查無異，如遽行判決，仍屬應於審判期日調查之證據未予調查，依刑事訴訟法
第三百七十九條第十款之規定，其判決當然為違背法令。原判決復以被告確於八十六
年六月十二日以藝教館展覽演出組主任兼福委會主任委員身分，致函教育部部長，請
求函示「國立台灣藝術教育館員工福利會依法營業所得須解繳國庫，是否於法有據？
」，嗣經教育部於八十六年七月十九日，以台（）社（三）字第八六０六九八九五
號函復藝教館，略稱：「請本於權責自行核處」等旨，教育部既未指明藝教館福委會
向各期研習班學員收取之清潔維護費應解繳國庫，被告復經福委會委員工作會決議，
始未將清潔維護費結餘款項繳庫等由，因認不能證明被告主觀上有圖利之犯意（見原
判決第十九至二十二頁，理由六之(八)）。然依藝教館於八十七年七月二十四日，以（
八七）藝人字第０六二五號函復第一審法院，稱：「……依本館組織條例第一條之規
定，本館掌理台灣地區藝術教育之研究、推廣、輔導等事宜，為執行推廣藝術教育任
務，本館曾報經教育部核准設立推廣藝術教育研習班招生。此項研習班業務自七十八
年十月起至八十五年七月由研究推廣組辦理；八十五年八月起則調整改由展覽演出組
接辦」等旨（見第一審卷第四十四頁背面），如果無訛，藝教館辦理推廣藝術教育研
習班，應屬該館之業務，其向學員收取之費用（包括清潔維護費），得否視為係該館
福委會之營利所得，即有疑義。倘屬否定，則前揭教育部就該館福委會「依法營業所
得」須否解繳國庫所為之函示，顯然不足據為有利於被告之證明。又查藝教館展覽演
出組（被告係當時該組主任）於八十六年五月二十三日簽請辦理第三十一期研習班之
簽文，業經藝教館館長陳篤正於同年六月二日批示：「一每班每位學員之學費壹千參
百元，應悉數繳回國庫；二有關本研習班收費事項，除學費外，本館福委會以前各期
（含第三十期）所收之費用，未發放部分，亦應即依規定解繳國庫，請展（覽）演（
出）組通知福委會辦理」等語（見偵查卷第一一四頁），被告猶違反其上級長官之裁
示，而將其中關於向每位學員收取之每人三百元清潔維護費之結餘，視為福委會之營
利所得，其主觀上如何得謂為無圖利之犯意？亦非無疑，而有研求之必要。原審未詳
加調查釐清，遽為判決，併有調查職責未盡及判決理由不備之違法。檢察官上訴意旨
執以指摘原判決不當，非無理由，應認仍有撤銷發回之原因。
據上論結，應依刑事訴訟法第三百九十七條、第四百零一條，判決如主文。
中      華      民      國    九十二    年      二      月    二十六    日
                              最高法院刑事第十庭
                                  審判長法官  林  增  福
                                        法官  邵  燕  玲
                                        法官  吳  昆  仁
                                        法官  陳  世  雄
                                        法官  惠  光  霞
      右正本證明與原本無異
                                              書  記  官
中      華      民      國    九十二    年      三      月      四      日


司法院資訊處製作；財團法人民間司法改革基金會備份。
